臺灣桃園地方法院交通事件裁定　　　　 95年度交聲字第556號
原處分機關　交通部公路總局新竹區監理所中壢監理站
異　議　人　乙○○
　　　　　　　　　　國民
上列異議人因違反道路交通管理處罰條例案件，對於交通部公路
總局新竹區監理所中壢監理站民國95年10月17日壢監裁字第裁53
-Z00000000號違反道路交通管理事件裁決書所為之處分（原舉發
通知單案號：內政部警政署國道公路警察局公警局交字第Z00000
000號）， 聲明異議，本院裁定如下：
    主  文
異議駁回。
    理  由
一、聲明異議意旨（略以）：異議人認己並無超速，惟向警察質
    疑時，警察只用測速槍晃一下，並用威脅口氣說「你簽不簽
    」，測速槍不能同時測兩部以上，喪失公平原則，且測速槍
    屬專業領域，並非人人都能看懂等語。
二、原處分機關係以：異議人即受處分人乙○○，於民國95 年8
    月6 日8 時30分許，駕駛車牌號碼：8N-3897 號自小客貨車
    行經國道1 號北向115 公里500 公尺處，因汽車行使高速公
    路速度超過規定最高速限（行速116 公里、限速100 公里，
    超速16公里未滿20公里），因依道路交通管理處罰條例第33
    條第1 項第1 款規定，裁處罰鍰新臺幣（下同）3000元整。
三、按汽車行駛高速公路及快速公路，應依速限標誌指示。但遇
    有濃霧、濃煙、強風、大雨或其他特殊狀況，致能見度甚低
    時，其時速應低於40公里或暫停路肩，並顯示危險警告燈。
    高速公路及快速公路交通管制規則第5條第1項定有明文。而
    汽車行駛於高速公路、快速公路或設站管制之道路，不遵適
    用限制、禁止、行車管制及管理事項之管制規則而違反上開
    規定，行車速度超過規定之最高速限者，處汽車駕駛人新臺
    幣3000元以上6000元以下罰鍰。
四、本院為保障異議人之聽審權，於96年7 月24日傳喚異議人到
    庭陳述意見，惟異議人請假未到庭，本件僅係科處罰鍰效果
    之案件，亦得不經言詞辯論為之，而逕依卷內及調查所得證
    據裁定，合先敘明。訊據證人即製發舉發通知單之員警丙○
    ○結證稱（略以）：本件違規係以測速雷射槍測得異議人有
    超速之情形，係與另一位實施測速的警員甲○○當場攔停異
    議人而舉發開立「舉發違反道路交通管理事件通知單」（下
    稱舉發通知單）。測速雷射槍測得的內容雖無法列印，但畫
    面可以定格，且舉發的方式上可以測得面對來車300 公尺遠
    的車輛，本件距離僅252.6 公尺。又測得內容後，有將違規
    人車輛攔停，並出示雷射槍測得數據，並有現場錄音。此外
    ，於執行取締時，並未有脅迫異議人簽名或口出威脅情事等
    語。
五、經查：
　(一)本件違規所使用之測速雷射槍，係以雷射光束瞄準同時於車
  　道行使車輛中之單一目標車進行偵測，偵測時不受其他車道
    上行使中之車輛干擾，亦不受當時道路車流量之影響。業有
    內政部警政署國道公路警察局第二警察隊公警二交字第0950
    271491號書函1 件在卷可查，此書函雖屬被告以外之人於審
    判外之陳述，惟既屬公務員職務上製作之證明文書，其上述
    內容亦非針對具體違規事實，而僅是就該測速雷射槍之使用
    情形及方式作科學上之說明，衡情無顯不可信之狀況，依道
    路交通管理處罰條例第89條準用刑事訴訟法第159 條之4第1
    款，得為證據。且此類測速雷射槍既屬得以客觀呈現之科學
    儀器，舉發人本得依道路交通管理處罰條例第7 條之2第1項
    第7 款、第2 項第9 款之規定逕行舉發，而無須攔停異議人
    並當場開立舉發通知單。今舉發人仍以攔停異議人當場舉發
    並使其有陳述意見之機會，佐以證人上述所稱當場舉發之過
    程，應認證人所稱依測速雷射槍所測得異議人超速之事實，
    堪信為真。
　(二)次按交通勤務警察或依法令執行交通稽查任務人員於行為人
  　有違反道路交通管理處罰條例之事由而與當場舉發者，除應
    填製舉發舉發通知單外，該舉發通知單上應填記駕駛人或行
    為人姓名、性別、出生年月日、地址、身分證統一編號及車
    主姓名、地址、車牌號碼、車輛種類。被查獲之駕駛人或行
    為人為受處分人時，應於填記通知單後將通知聯交付該駕駛
    人或行為人簽名或蓋章收受之；拒絕簽章者，仍應將通知聯
    交付該駕駛人或行為人收受，並記明其事由及交付之時間；
    拒絕收受者，應告知其應到案時間及處所，並記明事由與告
    知事項，視為已收受。違反道路交通管理事件統一裁罰標準
    及處理細則（下簡稱裁處細則）第11條第1 項第1 款定有明
    文。是值勤員警若遇行為人不於舉發通知單上簽名或收受時
    ，本得依上述條文處理之（雖本院認仍須另依行政程序法之
    規定送達，惟不影響舉發通知單已經成立之效果），無強逼
    行為人簽名收受之必要，是以證人所稱未有脅迫異議人簽名
    並威脅之情事等語足認屬實。本件舉發通知單之作成既無違
    法，原處分機關據以作成之裁決書自無違法，異議人之異議
    顯並無理由。
六、附帶言之，異議人於聲明異議狀內尚有多項陳述，雖與違規
    事實無涉，是本院並未於上述說明中予以認定，惟其所指摘
    ，或確屬制度上之問題，或屬異議人對法律制度及執法機關
    執行公務之誤解。不論此等誤解，雖仍得判斷原處分機關裁
    處過程之適法及正當性，惟為免異議人質疑司法制度之運作
    而心生怨懟，仍不假辭費，就異議人所指摘者，分述如下：
　(一)就舉發單位為複查單位、值勤員警為證人之質疑：
  1.按法院受理交通事件，準用刑事訴訟法之規定，其處理辦法
    ，由司法院會同行政院定之。道路交通管理處罰條例第89條
    定有明文。又按聲明異議案件之處理，除準用刑事訴訟法有
    關規定外，依道路交通案件處理辦法之規定處理之。司法院
    行政院93 年12月22日會同修正發布，並於同日生效之「道
    路交通案件處理辦法」第4條第1項定有明文。此乃因為對於
    交通違規的裁決處分雖為行政處分性質，惟考量受處分人基
    於憲法第8條之正當法律程序原則，以及憲法第16條之訴訟
    基本權等憲法保障，以及遷就過去（民國89年7月1日以前）
    行政訴訟之制度，立法機關基於此類行政處分所受影響之權
    益性質、事件發生之頻率及其終局裁判之急迫性，以及受理
    爭訟案件機關之負荷能力等因素之考量，進而兼顧案件之特
    性及既有訴訟制度之功能而為設計（參見司法院大法官議決
    釋字第418 號解釋理由書）。立法者顯有將此類交通違規事
    件，視為輕度之犯罪行為，而僅處以行政罰之效果。是以既
    準用刑事訴訟法，雖值勤員警為開立舉發通知單之人，惟於
    當場舉發之情形中，因係經其當場目睹，故就行為人有無違
    規事實之存在一事，仍於異議審理中具有就其親眼見聞之事
    實作證之證人適格。此為刑事訴訟制度運作下所必然，正如
    於刑事訴訟中告訴人或告發人亦得就其親身經歷之事實以證
    人身分作證，惟其證明力如何，仍屬法院自由心證判斷之範
    圍。另舉發單位所為之查復，並非屬異議程序之一環，其功
    能僅係促使原舉發機關有自我檢視原舉發程序及事實合法、
    正當性之機會，俾利減少行為人聲明異議之案件，且其查復
    僅係就職勤員警所開立之舉發通知單及現有證據為形式上查
    核，尚無似司法裁判之具實質確定力。是異議人就此部分之
    質疑，尚屬多疑。
  2.惟異議人就此所為指摘，其實已直指立法上明顯不符事務本
    質之規定：此類異議係就違反道路交通管理處罰條例所受之
    行政處分而發，其仍應為行政訴訟性質，前述立法及大法官
    議決之解釋，係遷就過去行政訴訟制度之便宜措施，於89年
    7 月1 日以後，此類對於行政處分不服之事件宜劃歸於行政
    訴訟制度，依一般訴願及行政訴訟之途逕解決，方為妥適之
    道。否則就本質為行政爭訟之案件，立法上卻強為準用刑事
    訴訟法之規定，將生諸如：被告應屬何人？採用刑事訴訟上
    之證據法則是否妥適？行政罰對象之人民，是否仍應受與刑
    事被告相同之保障？準用刑事訴訟法之結果，是否將影響包
    括行政處分存續力等推定合法等原則均遭架空而無法落實？
    等等之問題。似此等法制上適用或準用之矛盾及衝突現象，
    均係道路交通管理處罰條例第89條規定準用刑事訴訟法之難
    題。惟本條尚未修正前，仍屬有效法律，在無其他特別規定
    優先適用下，本院則仍應遵守。異議人所指陳之問題，亦係
    因程序上準用刑事訴訟法不得不然之解釋結果，若立法上得
    以修正將異議程序回復以行政爭訟之方式救濟，不僅性質上
    較屬合理，亦得避免異議人上述質疑之產生（如向舉發單位
    所為「查復」，向原處分機關所為「申訴」等，性質上可認
    屬原處分機關之訴願程序）。而此部分之修正，尚有待立法
    機關之認知及努力，異議人若尚有此方面之質疑，自得依循
    正當途徑影響、督促立法機關對此爭訟制度設計上之重視。
　(二)就速限過高或過低另有但書之質疑：
  　按汽車行駛高速公路及快速公路，應依速限標誌指示。但遇
    有濃霧、濃煙、強風、大雨或其他特殊狀況，致能見度甚低
    時，其時速應低於40公里或暫停路肩，並顯示危險警告燈。
    高速公路及快速公路交通管制規則第5 條第1 項定有明文。
    此但書之設計在於考量具體行車狀況，無法單僅以已標示之
    行車速限作為駕駛之唯一標準，尚須配合具體之情狀以保障
    駕駛人及其他行車之人。此係立法者為配合具體情形，於法
    律中就原則狀況所設計例外情形，而依循「原則從寬、例外
    從嚴」之立法意旨，須有本條所稱之具體情狀，方就原則速
    限限制外，允許低於速限或暫時停車之駕駛方式，並非一概
    均允許高於或低於速限而為行駛。故異議人所稱「速限過高
    或過低另有但書這就令人玩味」云云，應係不解法律解釋原
    則及適用所生之誤解。
　(三)就聲明異議時期之質疑：
  　按違反道路交通管理處罰條例之受處分人，不符第8 條主管
    機關所為之處罰，得於接到裁決書之翌日起20日內，向管轄
    地方法院聲明異議。道路交通管理處罰條例第87條第1 項定
    有明文。就此20日之設計，係立法者針對違反道路交通管理
    處罰條例之行為人所設計之法定救濟期間，行為人可於此20
    日內向管轄地方法院以聲明異議之方式，就其所受處分請求
    救濟。而此20日之計算，除本條已明定自「翌日起」起算外
    ，期間之經過中若逢星期日、紀念日或其他休息日時應如何
    計算該期間，本法雖未明文規定，惟參酌民法及一般法律就
    期間計算之方式，若該期間之末日為星期日、紀念日或其他
    休息日時，以其休息日之次日代之（民法第122 條參照）。
    且得扣除在途期間及聲請回復原狀，道路交通案件處理辦法
    第12條亦定有明文。是以法律上已就該期間之計算給予異議
    人明確之規定及處理，絕不致生異議人所指摘「要是來個連
    假十餘日不就死光光」之結果。
　(四)異議人主張及捍衛其權益之精神，令人感佩。惟就其異議理
  　由觀之，除涉及諸多本院所無法答覆之疑問外（如：「請別
    踐踏人民智商了，最近媒體有報導高速公路品質，官員們就
    別坳了... 申訴書寫明的流程有在看嗎？還是剛好在喝茶看
    報？」、「請問攝影機是到此一遊用的嗎？我已經年過半百
    ，受教育甚少，但還懂理性，感嘆世風日下，人已不古」、
    「老大作風，隨（應為「誰」之誤寫）理你死老百姓」、「
    請問交警大公還未學會嗎」等語，此部分或涉及行政機關主
    觀意念、或屬異議人本身之主觀臆測，非屬本院解釋之範圍
    ），多有就法律規定及解釋不解而生之誤解。誠然司法機關
    有適用法律、並於可能之範圍內為人民解釋法律之義務，但
    如異議人所言「測速槍屬專業領域，並非人人都能看懂」等
    語，則法律之制定、解釋及適用亦屬專業領域，雖難以強求
    人民均能瞭解，但除有賴民眾信賴司法機關之判斷外，尚有
    賴有疑義之人民能有求知動力，或主動接受法律教育，或尋
    求專業法律人員之協助。願與異議人就共創法治社會之願景
    共勉之。
七、爰依道路交通管理處罰條例第87條第2 項、第88條、第89條
    ，道路交通案件處理辦法第19條，裁定如主文。
中　　華　　民　　國　　96　　年　　12　　月　　31　　日
　　　　　　      　　　　　臺灣桃園地方法院交通法庭
                               法  官  錢  建  榮
以上正本證明與原本無異。
如不服本裁定，應於裁定送達後5 日內向本院提出抗告狀。
　　　 　　　　　　　　　　　　書記官　劉  寶  霞
中　　華　　民　　國　　97　　年　　1 　　月　　8 　　日
